臺灣高等法院民事判決
110年度上字第1241號
上  訴  人  舶克國際有限公司

法定代理人  羅鉅憲  

訴訟代理人  賴宇緹律師
            張玉希律師
被上訴人    臺北市政府工務局水利工程處

法定代理人  陳郭正  
訴訟代理人  黃旭田律師
            游國棟律師
被上訴人    時藝多媒體傳播股份有限公司

法定代理人  黃文德  


訴訟代理人  葉光洲律師
上列當事人間請求確認土地使用關係不存在事件，上訴人對於中
華民國110年8月31日臺灣士林地方法院110年度訴字第238號第一
審判決提起上訴後，並為一部訴之變更，本院於民國111年7月19
日言詞辯論終結，判決如下：
    主  文
上訴及變更之訴均駁回。
第二審（含變更之訴）訴訟費用由上訴人負擔。
    事實及理由
壹、程序方面
　　按在第二審為訴之變更或追加，非經他造同意，不得為之，
    但請求之基礎事實同一者、擴張或減縮應受判決事項之聲明
    者，不在此限，民事訴訟法第446條第1項、第255條第1項第
    2款、第3款分別定有明文。又在第二審為訴之變更合法者，
    原訴可認為已因而視為撤回時，第一審就原訴所為判決，自
    當然失其效力，第二審法院應專就新訴為裁判，無須更就該
    判決之上訴為裁判（最高法院71年度台上字第3746號判決意
    旨參照）。又不變更訴訟標的，而補充或更正事實上或法律
    上之陳述者，非為訴之變更或追加。民事訴訟法第256條亦
    定有明文。查，本件上訴人於原審訴之聲明為：㈠先位聲明
    ：確認被上訴人臺北市政府工務局水利工程處（下稱水利工
    程處）民國109年8月27日就「延平河濱公園大稻埕碼頭旁公
    有土地提供使用」標案（下稱系爭標案）所為之決標（下稱
    系爭決標）決定無效，並決標予上訴人；備位聲明：水利工
    程處應撤銷系爭決標決定，並決標予上訴人。㈡確認水利工
    程處與被上訴人時藝多媒體傳播股份有限公司（下稱時藝公
    司，與水利工程處合稱被上訴人）於109年9月9日就臺北市○
    ○區○○段0○段000地號土地（使用位置如系爭標案投標須知〈
    下稱投標須知〉之附件所示〈即原審卷一第161頁〉，下稱系爭
    土地）簽訂土地使用契約之土地使用關係不存在。㈢確認水
    利工程處與上訴人就系爭土地之土地使用關係存在，水利工
    程處並應將上開土地交付上訴人使用。經原審判決駁回上訴
    人之訴，上訴人不服，提起上訴，嗣於本院審理中變更聲明
    為：㈠原判決廢棄。㈡先位聲明：確認被上訴人間就系爭土地
    之土地使用關係不存在；確認水利工程處與上訴人間就系爭
    土地之土地使用關係存在。㈢備位聲明：水利工程處應撤銷
    系爭決標，並另為決標予上訴人之意思表示（見本院卷第47
    頁至第48頁、第171至第172頁），核屬減縮應受判決事項之
    聲明，揆諸前揭規定，自應准許。至就先備位聲明次序變更
    僅屬更正事實上或法律上之陳述，非屬訴之變更或追加。另
    上訴人就上訴聲明㈢部分，於原審係主張請求權基礎為民法
    第184條第1項前段及第213條第1項、投標須知第36點規定（
    見原審卷一第413頁），嗣於本院變更請求權基礎為投標須
    知第34點㈠規定、類推適用政府採購法第50條第1項、第2項
    及民法第113條、第148條（見本院卷第350頁），核與原訴
    均係本於系爭標案所衍生之爭執，且二者主要爭點及證據資
    料相同，請求之基礎事實尚屬同一，亦應准許。　
貳、實體方面
一、上訴人主張：水利工程處前於109年7月30日以財物出租公告
    （下稱系爭公告）辦理系爭標案，於同年8月13日、25日開
    標、評選，並於109年9月1日以北市工水管字0000000000號
    函（下稱系爭通知函）通知本次參與評選之4家廠商評選序
    位依序為時藝公司、上訴人、訴外人和合佰納媒體事業股份
    有限公司（下稱和合公司）、訴外人酷亞整合行銷股份有限
    公司（下稱酷亞公司），嗣將系爭標案決標予時藝公司並與
    之簽訂土地使用契約。然依臺北市經營國有及市有公用土地
    使用行政契約（樣稿）（下稱系爭使用契約樣稿）第1條、
    系爭公告及詳細價目表所載，系爭標案土地使用面積為150
    平方公尺，依投標須知第21點㈡⑷a規定，投標廠商應依契約
    第1條所示使用面積為報價基準，惟時藝公司之投標書及詳
    細價目表均係記載每年使用費為新臺幣（下同）102萬元，
    卻於服務建議書中載明土地使用費為每平方公尺2,266元，
    整體使用範圍為450平方公尺，共計101萬9,700元，顯係未
    依投標須知規定為報價，依投標須知第34點規定即應視為不
    合格標。再者，依投標須知第10點㈡⒉⑵、第21點㈡⒉⑴規定，投
    標廠商應檢附相關實績證明文件作為履約能力證明文件，並
    於服務建議書中編列與本案類似之經營實績，然時藝公司僅
    有藝文展覽活動之策展經驗，並不符合具經營實績之履約能
    力，所為投標當為無效標、不合格標。詎水利工程處竟以時
    藝公司之服務建議書內容片面認定係按450平方公尺為報價
    ，並逕以換算為150平方公尺之報價，復未審查時藝公司並
    未具經營實績之履約能力，而違法決標予時藝公司，顯然違
    反前開投標須知規定及誠信原則，所為系爭決標自屬無效。
    又伊係經評選為投標廠商之序位2，水利工程處所為系爭決
    標既屬無效，伊即得為投標廠商之序位1而得標，然水利工
    程處卻拒絕另為決標予伊，當屬不正當行為，
　　依民法第101條第1項規定，伊與水利工程處就系爭土地間之
    土地使用關係即有效存在。為此，爰先位依民事訴訟法第24
    7條第1項、民法第148條、第101條第1項規定，請求確認被
    上訴人間就系爭土地之土地使用關係不存在，及確認水利工
    程處與上訴人間就系爭土地之土地使用關係存在。退步言，
    如認先位請求無理由，而投標須知雖未針對於開標後發現投
    標廠商有未依招標文件規定投標時之情形有所規範，應得類
    推適用政府採購法第50條第1項、第2項規定而得撤銷系爭決
    標，水利工程處並應依民法第113條、第148條規定負回復原
    狀之責，並備位依前開規定，請求水利工程處撤銷系爭決標
    ，並另為決標予伊之意思表示等語。
二、被上訴人抗辯略以：
  ㈠水利工程處部分：伊並未限制投標廠商投標時僅得以150平方
    公尺使用面積為營運規劃，投標廠商本得依其需求及規劃於
    服務建議書表明其預計使用之土地面績及相關土地使用費供
    評選委員審議，此觀系爭使用契約樣稿第1條之備註欄所載
    即明。又系爭標案係採最有利標，係由評選委員將符合參選
    資格之廠商所提送之服務建議書，依個別評選項目進行評選
    ，並綜合審酌各投標廠商之所有條件後作成評選決定，並無
    上訴人所指因時藝公司以450平方公尺使用面積報價，較以1
    50平方公尺使用面積報價容易獲得決標一事。又時藝公司係
    符合系爭公告及投標須知第10點之廠商投標資格，且伊亦無
    限制投標廠商所檢附「相關實績證明文件」之形式與內容，
    雖投標須知第32點㈡及系爭使用契約樣稿第2條有提及藍色水
    （公）路（本院按：投標須知中有採用藍色水路、公路之用
    詞，系爭使用契約樣稿則係使用藍色公路之用詞，以下均以
    藍色公路稱之），然此僅代表廠商投標後提供之服務內容包
    含藍色公路票務服務，並非以此限制投標廠商於投標時定要
    檢附與藍色公路票務服務相關之實績證明文件，而時藝公司
    之投標及系爭決標並無有何違反投標須知規定及誠信原則之
    情事。況，縱認系爭決標有瑕疵，依投標須知第44點㈡規定
    ，亦僅得重行辦理招標，而非可逕改以上訴人為得標廠商，
    另上訴人備位聲明並未提出法律上形成權依據，其據以提起
    形成之訴，顯無可採等語，資為抗辯。
　㈡時藝公司部分：上訴人訴請確認伊與水利工程處間就系爭土
    地之土地使用關係不存在，並無確認利益，且實體法或程序
    法上均無任何依據可由上訴人行使撤銷系爭決標及另為決標
    予上訴人之意思表示。伊均係依招標文件規定投標，且依合
    法程序得標，上訴人之主張並無理由等語，資為抗辯。
三、原審判決駁回上訴人之訴，上訴人不服，提起上訴，並為如
    上所述之訴之減縮及變更，上訴聲明：㈠原判決廢棄。㈡先位
    聲明：確認被上訴人間就系爭土地之土地使用關係不存在；
    確認水利工程處與上訴人間就系爭土地之土地使用關係存在
    。㈢備位聲明：水利工程處應撤銷系爭決標，並另為決標予
    上訴人之意思表示。被上訴人答辯聲明：上訴及變更之訴均
    駁回。 
四、經查，水利工程處於109年7月30日以系爭公告辦理系爭標案
    ，嗣於同年8月13日、25日開標、評選，並於109年9月1日以
    系爭通知函通知本次參與評選之4家廠商評選序位依序為時
    藝公司、上訴人、和合公司、酷亞公司，嗣將系爭標案決標
    予時藝公司，並與之簽訂土地使用契約等情，有系爭公告、
    系爭通知函檢附評選會紀錄、水利工程處開標/決標紀錄表
    在卷可參（見臺灣臺北地方法院110年度訴字第319號〈下稱3
    19號卷〉第17頁至第27頁；臺灣士林地方法院110年度訴字第
    238號〈下稱原審卷〉卷一第368頁至第370頁），且為兩造所
    不爭執，自堪信為真。
五、上訴人主張時藝公司未依投標須知規定為報價，亦未檢附相
    關實績證明文件，所為投標即為無效標、不合格標，水利工
    程處所為系爭決標即屬無效，爰先位請求確認被上訴人間就
    系爭土地之土地使用關係不存在，並確認水利工程處與上訴
    人間就系爭土地之土地使用關係存在；另備位請求水利工程
    處撤銷系爭決標，並另為決標予上訴人之意思表示等情，則
    為被上訴人否認，並以前揭情詞置辯。茲就兩造之爭執論述
    如下：　
  ㈠先位之訴部分（即請求確認被上訴人間就系爭土地之土地使
    用關係不存在、水利工程處與上訴人間就系爭土地之土地使
    用關係存在）：
　⒈按確認之訴非原告有即受確認判決之法律上利益者，不得提
    起；所謂即受確認判決之法律上利益，係指法律關係之存否
    不明確，原告主觀上認其在法律上之地位有不安之狀態存在
    ，且此種不安之狀態，能以確認判決將之除去者而言；又確
    認法律關係成立或不成立之訴，以確認現在之法律關係為限
    ，如已過去或將來應發生之法律關係，則不得為此訴之標的
    ，惟過去成立或不成立之法律關係延續至現在尚存續者，仍
    不失為現在之法律關係，而得為確認之訴之標的(最高法院5
    2年台上字第1240號、91年度台上字第299號判決意旨參照)
    。查，本件上訴人主張時藝公司所為投標為無效標、不合格
    標，系爭決標即屬無效，水利工程處應將系爭標案決標予上
    訴人等情，則為被上訴人所爭執，是兩造就系爭土地使用關
    係之歸屬存有爭議而不明確，致上訴人主觀上法律地位之不
    安定，且該不安定之法律上地位，得以確認判決除去，故上
    訴人提起本件確認訴訟，應有確認利益，先予說明。
　⒉觀諸投標須知第21點㈡⑷a規定：「土地使用費，依契約第一條
    所示使用面積為報價基準，底價計新臺幣4萬500元（本契約
    底價為公告地價年息百分之10計算）」（見原審卷一第156
    頁），另系爭使用契約樣稿第1條第1項使用土地標的之「使
    用面積」欄係記載「150平方公尺」（見原審卷一第136頁）
    ，固可知前開投標須知所指報價基準之面積為150平方公尺
    、底價為4萬500元，惟系爭使用契約樣稿第1條第1項「備註
    」欄亦同時記載「使用面積可依乙方（即投標廠商）檢送經
    甲方（即水利工程處）核准之營運計劃書辦理變更，並依本
    契約第四條計算使用費」，參以同條第2項亦約定：「乙方
    得因營運之調整向甲方申請調整使用面積，惟一年以二次為
    限；乙方應提報所需面積送甲方審查核准後，方可進場設置
    相關措施，依契約第4條約定計收使用費，惟不得少於前項
    所示使用面積。」由此可見系爭標案雖係以土地使用面積15
    0平方公尺為公告招標，然得標廠商如因營運所需自得申請
    調整使用面積，僅須不得少於150平方公尺。復審酌投標須
    知第21點㈡已規定投標廠商提出之服務建議書內容應包括營
    運計畫，即空間、人力配置計畫、營運、維護管理計畫及配
    合藍色公路服務規劃說明（見原審卷一第155頁），而系爭
    標案依投標須知第32點規定係採公開評選，由評選會依評選
    項目（即⑴投標廠商組織經營或營運人之介紹與本標案履約
    標的相關之工作經驗及實績15分、⑵經營構想及理念20分、⑶
    使用費20分、⑷財務計畫、營運計畫及其可行性〈含配合推展
    活絡藍色公路之構想《加分項》〉25分、⑸風險管理及保險計畫
    、防汛應變處理計畫之合理性10分、⑹簡報與答詢〈含對履約
    標的之瞭解、主要問題之認知及建議事項等10分〉評比，並
    經評選委員會過半數之決定為最有利標（見原審卷一第158
    頁），而投標廠商於得標後依投標須知第36點規定則應繳納
    服務計畫書載明之依契約第1條所示使用面積為報價基準之
    土地使用費價金作為契約基本土地使用費（見原審卷一第15
    9頁），是綜觀前開規定可知投標廠商本得於服務建議書內
    載明其使用之土地相關規劃，包含預計使用土地面積及使用
    費等事項作為營運計畫，以供評選委員評選，且遍觀投標須
    知全文並無明文限制或要求投標廠商僅得以使用面積150平
    方公尺作為營運規劃及報價，是投標廠商以不少於使用面積
    150平公尺之範圍及使用費底價每平方公尺270元（計算式：
    4萬500元÷150平方公尺）作為營運規劃及報價，自無不可。
    又時藝公司投標時檢附之服務建議書業已明確載明「原土地
    使用標的為台北市○○區○○段○○段000地號，使用面積為150平
    方公尺，鑒於本案提出整合性的營運計畫方案，整體使用範
    圍計有450平方公尺，土地使用費每平方公尺新台幣2,266元
    ，共計1,019,700元整……」等語（見原審卷一第192頁），並
    未少於前開投標須知及系爭使用契約樣稿所定之土地使用面
    積及使用費底價，尚難認時藝公司之投標有何違反前開規定
    之情事，上訴人執此主張時藝公司之投標為無效標、不合格
    標云云，並無可採。
　⒊上訴人另主張時藝公司並未檢附相關實績證明文件作為履約
    能力證明文件，復未於服務建議書中編列與本案類似之經營
    實績，亦違反投標須知規定云云，然觀諸系爭投標須知第4
    點：「使用期間得經營項目及方式：提供咖啡、飲料（含低
    酒精性飲料）、輕食、自行車周邊商品販售等事宜，不得有
    排放污水或不當處理廢棄物等造成環境污染行為，廠商應將
    營業內容（含營業時間、營業項目、販售項目及販售價格等
    項目）清楚明顯張貼於現場供民眾辨識。」、第10點：「㈠
    廠商投標資格：投標廠商需具備下列資格之一：為F大類『批
    發、零售、餐飲』或G大類『運輸、倉儲及通信類』或J大類『文
    化、運動、休閒或其他服務業』，但不包括J702特殊服務業
    。投標廠商若為G大類，需提供F大類分包廠商協力合作證明
    文件，協力廠商數量限制為5家，惟不得進行出租及將使用
    權轉讓他人。㈡投標廠商基本資格：請依序檢附下列文件：…
    …⒉⑵履約能力證明文件：檢附相關實績證明文件。………」（見
    原審卷一第152頁至第153頁），可知投標廠商僅須具備以F
    、G、J大類為公司登記所營事業項目，且檢附作為履約能力
    證明文件之相關實績證明文件僅須符合第4點規定之經營項
    目即具備投標廠商基本資格。而本件時藝公司之登記所營事
    業項目已包含F大類「布疋、衣著、鞋、帽、傘、服飾品、
    家具、寢具、廚房器具、裝設品、文教、樂器、育樂用品、
    鐘錶及眼鏡批發業；零售業；百貨公司業；無店面零售業；
    國際貿易業；餐館業」、J大類「雜誌（期刊）、圖書、有
    聲出版業；藝文服務業；演藝活動業；休閒活動場館業；留
    、遊學服務業；會議及展覽服務業；租賃業」等情，此有經
    濟部商工登記公示資料在卷可稽（見原審卷一第384頁'第38
    5頁），又時藝公司於服務建議書中亦已陳明其辦理展演活
    動、市集、商品開發販售之相關資料（見原審卷一第216頁
    至第258頁），堪認時藝公司業已符合系爭標案所需之投標
    廠商基本資格，並已提出履約能力證明文件，且於服務建議
    書中列明經營實績甚明。上訴人雖主張依投標須知第21點㈡⒉
    ⑴規定，服務建議書應包括投標廠商組織經營或營運人簡介
    及經營業績說明（含曾完成與招標標的類似之案件）之與本
    案類似之經營實績，另依投標須知第32點㈡⒈⑷規定，評選項
    目包括財務計畫、營運計畫及其可行性（含配合推展活絡藍
    色公路之構想），是系爭標案所需之實績證明文件應以具有
    輕食、售票等經驗且有在碼頭旁、河濱公園等河岸區域經營
    之經驗及實績為限云云，然如前述，得標廠商於使用期間所
    得經營項目及方式業已於投標須知第4點規定明確，則投標
    須知第21點㈡⒉⑴所定之與本案類似之實績證明，自應作相同
    之解釋，即提供與餐飲及自行車周邊商品販售等為營業項目
    之類似實績證明文件即可。至投標須知第32點㈡⒈⑷規定僅係
    說明如投標廠商有提出其得配合推展藍色公路之計畫及可行
    性，即得作為評選會進行評選時之「加分項目」，並未限制
    或要求投標廠商應具有在碼頭、河濱公園等河岸區域經營之
    經驗及實績。再參以系爭標案之使用目的及用途係在活化河
    濱公園，提供市民多元化服務及提昇遊憩品質，由乙方於前
    條使用標的，提供服務項目如販售咖啡、飲料（含低酒精性
    飲料）、輕食、自行車周邊商品及大稻埕藍色公路票務事宜
    等，以及辦理提升河濱公園使用率活動，此觀系爭使用契約
    樣稿第2條約定即明（見原審卷一第136頁），尚無從據此解
    釋投標須知所定之實績證明文件應具備藍色公路票務服務始
    符規定，從而，上訴人執以此主張時藝公司檢附之相關實績
    證明文件及於服務建議書中所編列與本案類似之經營實績，
    不符投標須知規定云云，要無可採。
　⒋再按因條件成就而受不利益之當事人，如以不正當行為阻其
    條件之成就者，視為條件已成就，為民法第101條第1項所明
    定。次按民法第148 條係規定行使權利，應依誠實及信用方
    法，不得違反公共利益，或以損害他人為主要目的。若當事
    人行使權利，雖足使他人喪失利益，倘非以損害他人為主要
    目的，亦無違反誠實及信用之方法，即難謂係違反誠信原則
    或權利濫用。查，系爭標案共有上訴人、時藝公司、和合公
    司、酷亞公司參與投標，時藝公司總評分為83.14分，上訴
    人總評分為82.43分、和合公司總評分為81.71分、酷亞公司
    總評分為80.29分，以時藝公司序位第一，為最有利標得標
    等情，亦有水利工程處提出之系爭標案參選廠商評選結果總
    表附卷可佐（見原審卷一第372頁），時藝公司之投標既符
    合系爭投標須知規定，總評分亦屬最高，則水利工程處將系
    爭標案決標予時藝公司，並與之訂約，於法並無不合，自難
    認有何不正當之行為或違反誠信原則之情事，從而，上訴人
    主張水利工程處之系爭決標行為有民法第101條第1項規定之
    適用及違反誠信原則，並據以請求確認其與水利工程處就系
    爭土地使用關係存在云云，均屬無據。
  ㈡備位之訴部分（即請求水利工程處撤銷系爭決標之意思表示
    ，並另為決標予上訴人之意思表示）：　　
  ⒈按形成之訴，乃基於法律政策之原因，由在法律上具有形成
    權之人，利用法院之判決，使生法律關係發生變動效果之訴
    。形成之訴之制度旨在使法律狀態變動之效果，原則上得以
    在當事人間及對社會一般人產生明確劃一之標準（對世效）
    ，以維持社會生活之安定性，故必須原告有法律（實體法或
    程序法）上所明定之審判上之形成權（如撤銷債務人之詐害
    行為、撤銷股東會決議、撤銷婚姻等）存在，始得據以提起
    形成之訴，否則即屬無權利保護之利益（最高法院103年度
    台上字第1725號判決意旨參照）。
  ⒉查，本件上訴人主張時藝公司未依招標文件之規定投標，而
    因投標須知並未如政府採購法第50條第2項就決標後發現得
    標廠商有此情形得撤銷決標之規定，其自得類推適用前開規
    定訴請撤銷系爭標案之決標云云，惟按決標或簽約後發現得
    標廠商於決標前未依招標文件之規定投標情形者，應撤銷決
    標、終止契約或解除契約，並得追償損失。但撤銷決標、終
    止契約或解除契約反不符公共利益，並經上級機關核准者，
    不在此限。政府採購法第50條第1項第1款、第2項固定有明
    文，惟此形成權乃該法賦予採購機關之實體上權利，縱認系
    爭標案之投標須知就此情形漏未規定，而得適用或類推適用
    政府採購法第50條第2項規定，然此實體法上形成權亦僅採
    購機關即水利工程處得以行使，要非屬上訴人在實體法或程
    序法上所得行使之形成權，揆諸前開說明，上訴人據此提起
    形成之訴，即屬欠缺權利保護必要，自非法之所許，而經本
    院曉諭後，上訴人仍為前開主張（見本院卷第209頁至第209
    頁），於法即屬無據。
  ⒊至上訴人另援引民法第113條規定，主張水利工程處應負回復
    原狀責任即撤銷系爭決標，並將系爭標案另決標予上訴人之
    意思表示云云，然如前述，水利工程處將系爭標案決標於時
    藝公司並與之訂約，並無違反投標須知規定，而屬合法有效
    ，是上訴人前開主張，亦顯乏依據，要不可取。　　
六、綜上所述，上訴人先位請求確認被上訴人間就系爭土地之土
    地使用關係不存在，及確認水利工程處與上訴人間就系爭土
    地之土地使用關係存在，備位請求水利工程處撤銷系爭決標
    ，並另為決標予上訴人之意思表示，均無理由，應予駁回。
    原審就前開先位請求為上訴人敗訴之判決，並無不合，上訴
    意旨指摘原判決此部分不當，求予廢棄改判，為無理由，應
    予駁回。又上訴人備位變更之訴，亦無理由，不並准許，亦
    併予駁回。
七、本件事證已臻明確，兩造其餘之攻擊或防禦方法及所用之證
    據，經本院斟酌後，認為均不足以影響本判決之結果，爰不
    逐一論列，附此敘明。
八、據上論結，本件上訴及變更之訴均為無理由，依民事訴訟法
    第449條第1項、第78條，判決如主文。
中　　華　　民　　國　　111 　年　　8 　　月　　16　　日
                  民事第二十庭  
                      審判長法　官  周祖民
　　　　　　　　　　　  　  法　官  鄭威莉
　　　　　　　　　　　  　  法　官  張永輝
正本係照原本作成。
如不服本判決，應於收受送達後20日內向本院提出上訴書狀，其
未表明上訴理由者，應於提出上訴後20日內向本院補提理由書狀
（均須按他造當事人之人數附繕本）上訴時應提出委任律師或具
有律師資格之人之委任狀；委任有律師資格者，另應附具律師資
格證書及釋明委任人與受任人有民事訴訟法第466 條之1第1項但
書或第2項所定關係之釋明文書影本。如委任律師提起上訴者，
應一併繳納上訴審裁判費。
中　　華　　民　　國　　111 　年　　8 　　月　　16　　日

                            書記官  鄭淑昀